行　政　法　院　判　決　　　　　　　　　　　　　　八十八年度判字第一二七號
　　原　　　告　甲○○
　　被　　　告　教育部
右當事人間因有關教育事務事件，原告不服中央教師申訴評議委員會中華民國八十七
年六月十六日台八七申字第八七○六三二○六號申訴決定，提起行政訴訟。本院判決
如左︰
　　主  文
原告之訴駁回。
　　事  實
緣原告原任教於私立吳鳳工商專科學校，該校於八十六年十二月十九日函報原告送審
助理教授資格，被告學審會以其係持美國華爾登大學（Walden University ）博士學
位送審，而其所攻讀者係屬遠距教學學位，不符「教育部查證認定國外學歷作業要點
」及「查證認定國外學歷補充規定」，基於被告對於透過遠距教學獲得學位不予承認
之政策，未通過其教師資格之審核，原告不服，向中央教師申訴評議委員會提起申訴
（以再申訴論）遭駁回後，遂提起行政訴訟，茲摘兩造訴辯意旨如次：
原告起訴意旨及補充理由略以︰一、華爾登大學為美國教育部立案正式認可學校，更
年年名列中華民國「教育部查證認定國外學歷作業要點」五之四規定所編印之「認可
名冊」中，迄今未曾改變。原告為華爾登大學正式註冊全職學生，在美當地修習四年
，取得華爾登大學頒發之企業管理博士學位，在返國任教服務，送審助理教授時，學
審會與申訴評議會以「教育部查證認定國外學歷作業要點」第六點規定：國外學歷有
下列情形之一者，得予查證，但不予認定：(一)．．．(三)（略）。(四)修習之課程非屬正
規學制者。」而華爾登大學明文規定，該校博士班學生需已擁有碩士學位，且其學程
必須修畢三十四學分的四門必修科目，二十六學分的高級專業科目，完成和通過博士
論文考與住校修課要求（Residency Requirements）。這些修習之課程，加上每位學
生之碩士訓練課程，均屬正規學制，與全美所有優秀博士班之學制無異。二、學審會
復按「查證認定國外學歷補充規定」第五點規定：「依據該作業要點第六點(四)項規定
，．．．未赴當地正式註冊、上課．．．取得之國外文憑，本部不予採認。」又經芝
加哥台北經濟文化辦事處文化組以美芝文字第○三五○號函復：該校上課方式主要
為透過網際網路，未規定學生須到校上課。但華爾登大學（行政中心設在明尼蘇達州
，圖書館則與印地安那大學（Indiana University Bloomington）合作）明文規定：
本校學生每年暑期必須到校（印地安那大學）密集上課（ Summer Session Attendan
ce）三週，以及在全美各地分部至少密集上課和專題討論（Regional Intensive Ses
sion Attendance ）一週。而非如芝加哥台北經濟文化辦事處所言：「未規定學生須
到校上課」。其查證與事實不符，不應據為判斷依據。三、芝加哥台北經濟文化辦事
處復謂：華爾登大學上課方式主要為透過網際網路．．．應屬以遠距教學為主之學校
。學審會復以未明文頒發規定之「本部對於透過遠距教學獲得學位不予承認」的政策
，加以否決。然本校博士班課程以專題研究、獨立報告為主，在成為博士候選人之前
，必須完成七篇嚴謹又具深度七十五頁以上之研究報告，且均須與兩位指導教授討論
，並經其認可，最後再經學校審查會（Office of Academic Affairs）審核通過，此
門科目方算完成。故本校教學以修課和報告撰寫、住校上課研討，與論文完成為主，
並以須修畢兩門藉線上網路實施遠距教學之專題研討或課程為輔。而非如芝加哥台北
經濟文化辦事處所言：「該校上課方式主要為透過網際網路，未規定學生須到校上課
，應屬以遠距教學為主之學校。」又本校上課方式是由教授指導學生從事獨立、廣泛
、深度之閱讀，並隨時與教授面對面、電話、郵件或網路上討論及撰寫報告，電腦或
網際網路只是提供給學生們一種活潑有動力之教育環境。在今天對電腦、網路或資料
處理之熟悉，對全球任何研究生均是必備的學習工具。然而課程之修畢必須具有廣博
之專業概念，深刻之分析理解力，與面對問題之解決能力，方能完成。豈是均可透過
網路或電腦即可修畢。又本校95－96年之簡介裡，僅見「華爾登是由全世界之學者所
組成之廣域性團體（Global Community）及「華爾登是無圍牆限制之全域性大學（As
a global University without walls ），從未言或強調其「校園（Campus）」廣佈
全世界之理念。是否可僅以此數言，即判斷華爾登應屬以遠距教學為主之學校﹖四、
據上事實，華爾登大學授予博士學位之要求，滿足(一)修習之課程乃屬正規學制，(二)學
生必須赴美國當地正式上課，並不屬於「教育部查證認定國外學歷作業要點」第六點
規定：「國外學歷有下列情形之一者，得予查證，但不予認定：(一)．．．(三)（略）。
(四)修習之課程非屬正規學制者。」及「查證認定國外學歷補充規定」第五點規定：「
依據作業要點第六點(四)項規定，．．．未赴當地正式註冊、上課．．．取得之國外文
憑，本部不予採認。」之情形。五、華爾登大學一直名列教育部「認可名冊」中，然
學審會與申訴評議會先引用查證有誤之非事實，續援用教育部從未明文公布頒發之法
令－基於本部對於透過遠距教學獲得學位不予承認之政策。先讓學子認可該校，繼以
未公布之法令加以否決，明顯誤導學子。其未受理原告送審資格，於法有所違誤、疏
忽。請撤銷原處分及申訴評議決定等語。
被告答辯意旨略以︰查本案吳鳳工商專科學校係於八十六年十二月十九日文人字第
五二九號函報原告送審助理教授資格，惟於該案送審查前，被告業已接獲大同商專不
具名教師檢舉美國華爾登大學（Walden Univ.）為一遠距教學學校，該校於八十六年
四月九日以台商專人字第一一○○號函報楊景傅送審副教授其學歷應不予採認。被
告乃於八十六年四月十八日台審字第八六○三八七四六號函請芝加哥臺北經濟文化
辦事處文化組代為查明該校在美國之認可情形、教學型態及是否為一遠距教學為主之
學校等情事。經該處於八十六年五月六日以美芝文字第○三五○號函復被告略謂：
「(一)認可情形：美國華爾登大學列名於九五－九六年美國教育學會編輯獲認可大專院
校一書中。首於一九九○年為美國中北部大專及學校協會認可，並於一九九四年再獲
該學會認可，(二)教學型態：該校提供各地有志就讀研究所學生異於傳統「到校上課」
方式之教學，上課方式主為透過網際網路，間輔以每學年為期四天至兩、三週不等之
區域性密集課程、暑期課程、個別指導課程等。學生可依個人需要選擇學習地點、設
計學習進度，突破傳統上時間、空間限制之教學方式。(三)是否歸屬於以遠距教學為主
之學校：鑑於該校絕大多數課程均可透過電腦修畢，未規定學生必須到「校」上課，
並強調其校園廣布全世界之基本理想，應屬以遠距教學為主之學校」。復查芝加哥臺
北經濟文化辦事處於八十五年六月六日美芝（八五）文字第○三七九號函復本部文教
處就美國有關遠距教學學校之資料蒐集結果亦顯示，華爾登大學名列為三所遠距教學
學校之一。該校雖列名於美國AIPI 0000-0000版中，但基於本部目前對於透過遠距教
學獲得學位不予承認之政策，該校之學位應無法送審教師資格，本部爰依「教育部查
證認定國外學歷作業要點」第六條及「查證認定國外學歷補充規定」第五點以台審
字第八六○七九二三三號函知大同商專未通過楊景傅送審案及台審字第八六一五二
八一二號函知吳鳳工商未通過本案有關原告之送審。本件原告之訴無理由，請予駁回
等語。
　　理  由
依教育人員任用條例第十六條之一規定：「助理教授應具有左列資格之一：一具有博
士學位或其同等學歷，成績優良，並有專門著作者。．．．」；又依專科以上學校教
師資格審定辦法第三條規定：「申請教師資格審定者，應填具教師資格審查履歷表，
並繳交下列文件．．．二助理教授：(一)依本條例第十六條之一第一款送審者：博士學
位或其同等學歷證書、成績證明文件及專門著作。．．．」又「教育部查證認定國外
學歷作業要點」第六條規定：「國外學歷有下列情形之一者，得予查證，但不予認定
：(四)修習之課程非屬正規學制者。」；又「查證認定國外學歷補充規定」五規定：「
依據該作業要點第六點(四)規定，利用寒暑假期間，以短期密集教學，以取得之國外學
歷，或未赴當地正式註冊、上課或在台上課取得之國外文憑，本部不予採認。」本件
原告原任教於私立吳鳳工商專科學校，該校於八十六年十二月十九日函報原告送審助
理教授資格，被告學審會以其係持美國華爾登大學（Walden University ）博士學位
送審，而其所攻讀者係屬遠距教學學位，不符「教育部查證認定國外學歷作業要點」
第六條及「查證認定國外學歷補充規定」第五點規定，基於被告對於透過遠距教學獲
得學位不予承認之政策，未通過其教師資格之審核。原告訴稱華爾登大學為美國教育
部立案正式認可學校，更年年名列「教育部查證認定國外學歷作業要點」五之四規定
所編印之「認可名冊」中，而華爾登大學明文規定，該校博士班學生需已擁有碩士學
位，且其學程必須修畢三十四學分的四門必須科目，二十六學分的高級專業科目，完
成和通過博士論文考與住校修課要求，這些修習之課程，加上每位學生之碩士訓練課
程，均屬正規學制；又華爾登大學（行政中心設在明尼蘇達州，圖書館則與印地安那
大學合作）明文規定該校學生每年暑期必須到校（印地安那大學）密集上課三週，以
及在全美各地分部至少密集上課和專題討論一週，故華爾登大學以修課、報告撰寫、
住校上課研討與論文完成為主，並以須修畢兩門藉線上網路實施遠距教學之專題研討
或課程為輔，並非以遠距教學為主之學校，應無「教育部查證認定國外學歷作業要點
」第六條及「查證認定國外學歷補充規定」第五點情形云云。查本案吳鳳工商專科學
校係於八十六年十二月十九日以文人字第五二九號函報原告送審助理教授資格，惟
於該案送被告審查前，被告業已接獲大同商專不具名教師檢舉美國華爾登大學（Wald
en Univ.）為一遠距教學學校，被告乃於八十六年四月十八日以台審字第八六○三
八七四六號函請芝加哥臺北經濟文化辦事處文化組代為查明該校在美國之認可情形、
教學型態及是否為一遠距教學為主之學校等情事。經該處於八十六年五月六日以美芝
文字第○三五○號函復被告略謂：「(一)認可情形：美國華爾登大學列名於九五－九
六年美國教育學會編輯獲認可大專院校一書中。首於一九九○年為美國中北部大專及
學校協會認可，並於一九九四年再獲該學會認可，(二)教學型態：該校提供各地有志就
讀研究所學生異於傳統「到校上課」方式之教學，上課方式主為透過網際網路，間輔
以每學年為期四天至兩、三週不等之區域性密集課程、暑期課程、個別指導課程等。
學生可依個人需要選擇學習地點、設計學習進度，突破傳統上時間、空間限制之教學
方式。(三)是否歸屬於以遠距教學為主之學校：鑑於該校絕大多數課程均可透過電腦修
畢，未規定學生必須到「校」上課，並強調其校園廣布全世界之基本理想，應屬以遠
距教學為主之學校」。復依芝加哥臺北經濟文化辦事處於八十五年六月六日美芝（八
五）文字第○三七九號函復被告文教處就美國有關遠距教學學校之資料蒐集結果亦顯
示，華爾登大學名列為三所遠距教學學校之一。此經駐芝加哥台北經濟文化辦事處查
閱華爾登大學一九九五－九六年簡介，並據以函覆被告在案，有各該覆函附原處分
可稽，應屬可信。則華爾登大學上課方式主為透過網際網路，間輔以每學年為期四天
至兩、三週不等之區域性密集課程、暑期課程、個別指導課程等，此亦為原告所不爭
，顯然該校係提供異於傳統「到校上課」方式之教學，仍屬「查證認定國外學歷補充
規定」第五點：「．．．未赴當地正式註冊、上課．．．」之情形，被告依規定未通
過原告教師資格之審核，尚無違誤，中央教師申訴評議委員會駁回其申訴，亦無不合
，原告起訴意旨，非有理由，應予駁回。
據上論結，本件原告之訴為無理由，爰依行政訴訟法第二十六條後段，判決如主文。
中    華    民    國     八十八      年      一      月     二十八      日
                    行 政 法 院 第 三 庭
                                審 判 長 評  事      趙　永　康
                                         評  事      吳　錦　龍
                                         評  事      高  啟  燦
                                         評  事      蔡  進  田
                                         評  事      鄭  淑  貞
右  正  本  證  明  與  原  本  無  異
                                         法院書記官  阮  桂  芬
中    華    民    國     八十八      年      一      月     二十九      日
